---
title: "Sprawozdanie 2"
author: "Łukasz Maczek, Marta Kreis"
date: "2025-10-25"
output: 
  html_document:
    toc: true
    toc_depth: 2
    toc_float:
      collapsed: false
      smooth_scroll: true
---
# Potrzebne biblioteki
```{r message=FALSE, warning=FALSE}
library(stats)
library(e1071)
library(dplyr)
library(mice)
library(caret)
library(pROC)
library(tidyr)
library(ggplot2)
library(knitr)
library(kableExtra)
```


# Wczytanie i obróbka danych

```{r}
dane_stroke = read.csv2("stroke.csv", dec = ".")
head(dane_stroke)

md.pattern(dane_stroke, rotate.names = TRUE)
dane_stroke = na.omit(dane_stroke)
md.pattern(dane_stroke, rotate.names = TRUE)

dane_stroke$gender = ifelse(dane_stroke$gender=="Male", 1, 0) # Male to 1
dane_stroke$ever_married = ifelse(dane_stroke$ever_married=="Yes", 1, 0)
dane_stroke$Residence_type = ifelse(dane_stroke$Residence_type=="Urban", 1, 0) #Urban to 1

dane_stroke$work_type = as.factor(dane_stroke$work_type)
dane_stroke$smoking_status = as.factor(dane_stroke$smoking_status)
dane_stroke$gender = as.factor(dane_stroke$gender)
dane_stroke$hypertension = as.factor(dane_stroke$hypertension)
dane_stroke$heart_disease = as.factor(dane_stroke$heart_disease)
dane_stroke$ever_married = as.factor(dane_stroke$ever_married)
dane_stroke$Residence_type = as.factor(dane_stroke$Residence_type)
dane_stroke$stroke = as.factor(dane_stroke$stroke)
```

## Balansowanie zbioru
```{r}
stroke_0 = dane_stroke[dane_stroke$stroke == 0, ]
stroke_1 = dane_stroke[dane_stroke$stroke == 1, ]

set.seed(123)
stroke_0_sample = stroke_0[sample(1:nrow(stroke_0), nrow(stroke_1)), ]

#cały zbiór zbalansowany
dane_stroke_final = rbind(stroke_0_sample, stroke_1)
```

## Sprawdzenie na wykresie pudełkowym wartości odstających
```{r}
boxplot(dane_stroke_final[c("age", "avg_glucose_level", "bmi")], xlab="Cały zbiór zbalansowany")
```

## Utworzenie zbioru bez wartości odstających
```{r}
num_cols <- c("age", "avg_glucose_level", "bmi")

remove_outliers_iqr <- function(data, column) {
  Q1 <- quantile(data[[column]], 0.25, na.rm = TRUE)
  Q3 <- quantile(data[[column]], 0.75, na.rm = TRUE)
  IQR_value <- Q3 - Q1
  
  lower_bound <- Q1 - 1.5 * IQR_value
  upper_bound <- Q3 + 1.5 * IQR_value
  
  before <- nrow(data)
  data_clean <- data %>%
    filter(.data[[column]] >= lower_bound & .data[[column]] <= upper_bound)
  after <- nrow(data_clean)
  
  cat(column, ": usunięto", before - after, "obserwacji\n")
  
  return(data_clean)
}

dane_stroke_final2 <- dane_stroke_final
for (col in num_cols) {
  dane_stroke_final2 <- remove_outliers_iqr(dane_stroke_final2, col)
}

boxplot(dane_stroke_final2[c("age", "avg_glucose_level", "bmi")], xlab="Bez wartości odstających")
```

## Podział na zbiór uczący i testowy
```{r}
set.seed(123)
index = sample(length(dane_stroke_final$gender), 85) #około 20% wszystkich obserwacji (418)
testowy = dane_stroke_final[index,]
uczacy = dane_stroke_final[-index,]

summary(uczacy) #Brak wartości dla work_type Never_worked
summary(testowy) #Brak wartości dla work_type Never_worked


#Podział na zbiór uczący i testowy bez wartości odstających
set.seed(123)
index2 = sample(length(dane_stroke_final2$gender), 77) #około 20% wszystkich obserwacji (383)
testowy2 = dane_stroke_final2[index,]
uczacy2 = dane_stroke_final2[-index,]
```


# Zadanie 1

## Regresja logistyczna na modelu na całym zbalansowanym zbiorze
```{r}
#model na całym zbalansowanym zbiorze
glm_model = glm(stroke ~ ., data = uczacy, family = "binomial")
summary(glm_model)
exp(coef(glm_model))

#Predykcja na zbiorze uczącym
pred_uczacy = predict(glm_model, newdata = uczacy, type = "response")
prog_odciecia = 0.5
klasy_uczacy = ifelse(pred_uczacy >= prog_odciecia, 1, 0)
confusionMatrix(factor(klasy_uczacy), factor(uczacy$stroke), positive = "1")

roc_obj_u <- roc(uczacy$stroke, pred_uczacy)
auc(roc_obj_u)
plot(roc_obj_u, main = "Krzywa ROC - model regresji logistycznej")

#Predykcja na zbiorze testowym
pred_testowy <- predict(glm_model, newdata = testowy, type = "response")
klasy_testowy <- ifelse(pred_testowy >= prog_odciecia, 1, 0)
confusionMatrix(factor(klasy_testowy), factor(testowy$stroke), positive = "1")

roc_obj_t <- roc(testowy$stroke, pred_testowy)
auc(roc_obj_t)
plot(roc_obj_t, main = "Krzywa ROC - model regresji logistycznej")
```

## Regresja logistyczna na zbalansowanym zbiorze bez wartości odstających
```{r}
#model bez wartości odstających
glm_model2 = glm(stroke ~ ., data = uczacy2, family = "binomial")
summary(glm_model2)
exp(coef(glm_model2))

#Predykcja na zbiorze uczącym v2
pred_uczacy2 = predict(glm_model2, newdata = uczacy2, type = "response")
prog_odciecia2 = 0.5
klasy_uczacy2 = ifelse(pred_uczacy2 >= prog_odciecia2, 1, 0)
head(klasy_uczacy2, 10)
confusionMatrix(factor(klasy_uczacy2), factor(uczacy2$stroke), positive = "1")

roc_obj_u2 <- roc(uczacy2$stroke, pred_uczacy2)
auc(roc_obj_u2)
plot(roc_obj_u2, main = "Krzywa ROC - model regresji logistycznej")

#Predykcja na zbiorze testowym v2
pred_testowy2 <- predict(glm_model2, newdata = testowy2, type = "response")
klasy_testowy2 <- ifelse(pred_testowy2 >= prog_odciecia2, 1, 0)
confusionMatrix(factor(klasy_testowy2), factor(testowy2$stroke), positive = "1")

roc_obj_t2 <- roc(testowy2$stroke, pred_testowy2)
auc(roc_obj_t2)
plot(roc_obj_t2, main = "Krzywa ROC - model regresji logistycznej")
```

## Porównanie wpływu wartości odstających na regresję logistyczną
```{r}
cm_logit <- confusionMatrix(factor(klasy_testowy, levels = c(0,1)), factor(testowy$stroke, levels = c(0,1)), positive = "1")
roc_logit <- roc(testowy$stroke, pred_testowy)

cm_logit2 <- confusionMatrix(factor(klasy_testowy2, levels = c(0,1)), factor(testowy2$stroke, levels = c(0,1)), positive = "1")
roc_logit2 <- roc(testowy2$stroke, pred_testowy2)

df_porownanie = data.frame(
  Model = c("Logit", "Logit w/o outliers"),
  Accuracy = c(cm_logit$overall["Accuracy"], cm_logit2$overall["Accuracy"]),
  Sensitivity = c(cm_logit$byClass["Sensitivity"], cm_logit2$byClass["Sensitivity"]),
  Specificity = c(cm_logit$byClass["Specificity"], cm_logit2$byClass["Specificity"]),
  Precision = c(cm_logit$byClass["Precision"], cm_logit2$byClass["Precision"]),
  F1 = c(cm_logit$byClass["F1"], cm_logit2$byClass["F1"]),
  AUC = c(auc(roc_logit), auc(roc_logit2))
)
df_porownanie%>%
  kable("html", caption = "Porównanie logit z i bez wartości odstających") %>%
  kable_styling("striped", full_width = F, position = "center")
```



# Odpowiedzi na pytania z zadania 1

1) Założenia regresji logistycznej: 
- niezależność obserwacji 
- duża ilość obserwacji 
- brak silnej współliniowości 
- zmienna zależna musi być kategoryczna z 2 kategoriami 
- zmienne niezależne mogą być kategoryczne 
- liniowość logitu 

2)Zmienne kategoryczne muszą być zakodowane jako zmienne zero-jedynkowe. U nas to zmienne- work_type, smoking_status, gender

3)Nie jest konieczna, bo regresja logistyczna nie jest oparta na odległościach w porównaniu do KNN, które robiliśmy na ostatnich labolatoriach. 

4)Tak, mają wpływ, ponieważ regresja logistyczna używa estymacji metodą maksymalnego prawdopodobieństwa, która jest wrażliwa na obserwacje odstające.
Sprawdziliśmy włpływ wartości odstających poprzez porównanie modelu podstawowego(glm_model) z modelem bez wartości odstających (glm_model2). Po porównaniu wnioskujemy:
-Model bez wartości odstających ma poprawioną stabilność modelu oraz AUC

5)Wartości parametrów możemy odczytwyać bezpośrednio z postaci logitowej. Każdy współczynnik (β) oznacza wpływ zmiany danej zmiennej o 1 jednostkę na logit prawdopodobieństwa zajścia zdarzenia (u nas wystąpienia udaru).


**Wzór na regresję logistyczną**

Regresja logistyczna opisuje zależność między zmienną objaśnianą \( y \) (0 lub 1)
a zmiennymi objaśniającymi \( x_1, x_2, \dots, x_k \).

W postaci logitowej:

$$
\ln\left(\frac{p}{1 - p}\right) = \beta_0 + \beta_1 x_1 + \beta_2 x_2 + \dots + \beta_k x_k
$$
Interpretacja parametrów regresji logistycznej

1. Współczynnik β (beta) 
   Pokazuje, jak zmiana jednostki danej zmiennej wpływa na logarytm szans wystąpienia zdarzenia (np. udaru).  
   - β > 0 → zmiana zmiennej zwiększa ryzyko  
   - β < 0 → zmiana zmniejsza ryzyko  

2. Iloraz szans (OR = e^β)  
   Przekształcenie β na OR pozwala interpretować wynik w bardziej intuicyjny sposób:  
   - OR > 1 → wzrost zmiennej zwiększa ryzyko zdarzenia  
   - OR < 1 → wzrost zmiennej zmniejsza ryzyko zdarzenia  
   - Przykład: OR = 1.05 dla wieku → każdy dodatkowy rok zwiększa szansę udaru o 5%  

3. Przedział ufności (95% CI)
   Pokazuje zakres wartości, w którym z 95% pewnością mieści się prawdziwe OR.  
   - Jeśli 95% CI nie zawiera 1 → zmienna istotnie wpływa na ryzyko  
   - Przykład: CI = [1.02, 1.08] dla wieku → wiek ma istotny wpływ na ryzyko udaru


W postaci funkcji logistycznej:

$$
p = \frac{1}{1 + e^{-(\beta_0 + \beta_1 x_1 + \beta_2 x_2 + \dots + \beta_k x_k)}}
$$
**Interpretacja wyników:**
-Accuracy jest podobna w obu modelach (~0.78), czyli ogólna skuteczność nie zmieniła się znacząco po usunięciu wartości odstających.

-Sensitivity spada po usunięciu outlierów (0.826 → 0.805), czyli model częściej „przegapia” prawdziwe udary.

-Specificity rośnie (0.744 → 0.763), czyli model lepiej rozpoznaje osoby bez udaru.

-Precision i F1 lekko spadają, ale są wciąż na wysokim poziomie (~0.79).

-AUC rośnie (0.850 → 0.868), co sugeruje, że model bez outlierów lepiej rozróżnia klasy w całym zbiorze danych.

Wniosek: usunięcie outlierów powoduje lepsze ogólne rozróżnianie klas (wyższe AUC), kosztem nieco niższej czułości, co oznacza, że model mniej agresywnie wykrywa przypadki udaru, ale dokładniej klasyfikuje zdrowych



# Zadanie 2

## Testy normalności zmiennych liczbowych
```{r}
shapiro.test(dane_stroke_final[dane_stroke_final$stroke == "1", "age"])
shapiro.test(dane_stroke_final[dane_stroke_final$stroke == "0", "age"])

shapiro.test(dane_stroke_final[dane_stroke_final$stroke == "1", "avg_glucose_level"])
shapiro.test(dane_stroke_final[dane_stroke_final$stroke == "0", "avg_glucose_level"])

shapiro.test(dane_stroke_final[dane_stroke_final$stroke == "1", "bmi"])
shapiro.test(dane_stroke_final[dane_stroke_final$stroke == "0", "bmi"])
```


## Klasyfikator naiwny Bayesa na modelu na całym zbalansowanym zbiorze
```{r}
nb_model = naiveBayes(stroke ~., data = dane_stroke_final)
nb_model

#Predykcja na zbiorze uczącym
pred_nb_uczacy <- predict(nb_model, newdata = uczacy, type="raw")
klasy_uczacy_nb <- ifelse(pred_nb_uczacy[, "1"] >= prog_odciecia, 1, 0)
confusionMatrix(factor(klasy_uczacy_nb, levels = c(0,1)), factor(uczacy$stroke, levels = c(0,1)), positive = "1")

#Predykcja na zbiorze testowym
pred_nb_test <- predict(nb_model, newdata = testowy, type="raw")
klasy_testowy_nb <- ifelse(pred_nb_test[,"1"] >= prog_odciecia, 1, 0)
confusionMatrix(factor(klasy_testowy_nb, levels = c(0,1)), factor(testowy$stroke, levels = c(0,1)), positive = "1")

```

## Klasyfikator naiwny Bayesa na zbalansowanym zbiorze bez wartości odstających
```{r}
nb_model2 = naiveBayes(stroke ~., data = dane_stroke_final2)
nb_model2

#Predykcja na zbiorze uczącym v2
pred_nb_uczacy2 <- predict(nb_model2, newdata = uczacy2, type="raw")
klasy_uczacy_nb2 <- ifelse(pred_nb_uczacy2[, "1"] >= prog_odciecia2, 1, 0)
confusionMatrix(factor(klasy_uczacy_nb2, levels = c(0,1)), factor(uczacy2$stroke, levels = c(0,1)), positive = "1")

#Predykcja na zbiorze testowym v2
pred_nb_test2 <- predict(nb_model2, newdata = testowy2, type="raw")
klasy_testowy_nb2 <- ifelse(pred_nb_test2[,"1"] >= prog_odciecia2, 1, 0)
confusionMatrix(factor(klasy_testowy_nb2, levels = c(0,1)), factor(testowy2$stroke, levels = c(0,1)), positive = "1")
```

## Porównanie wyników dla 4 modeli
```{r}
cm_logit <- confusionMatrix(factor(klasy_testowy, levels = c(0,1)), factor(testowy$stroke, levels = c(0,1)), positive = "1")
roc_logit <- roc(testowy$stroke, pred_testowy)

cm_logit2 <- confusionMatrix(factor(klasy_testowy2, levels = c(0,1)), factor(testowy2$stroke, levels = c(0,1)), positive = "1")
roc_logit2 <- roc(testowy2$stroke, pred_testowy2)

cm_nb <- confusionMatrix(factor(klasy_testowy_nb, levels = c(0,1)), factor(testowy$stroke, levels = c(0,1)), positive = "1")
roc_nb <- roc(testowy$stroke, pred_nb_test[, "1"])

cm_nb2 <- confusionMatrix(factor(klasy_testowy_nb2, levels = c(0,1)), factor(testowy2$stroke, levels = c(0,1)), positive = "1")
roc_nb2 <- roc(testowy2$stroke, pred_nb_test2[, "1"])

#tabelka z porównaniem 4 modeli
df_porownanie2 = data.frame(
  Model = c("Logit", "Logit w/o outliers", "Naive Bayes", "Naive Bayes w/o outliers"),
  Accuracy = c(cm_logit$overall["Accuracy"], cm_logit2$overall["Accuracy"], cm_nb$overall["Accuracy"], cm_nb2$overall["Accuracy"]),
  Sensitivity = c(cm_logit$byClass["Sensitivity"], cm_logit2$byClass["Sensitivity"], cm_nb$byClass["Sensitivity"], cm_nb2$byClass["Sensitivity"]),
  Specificity = c(cm_logit$byClass["Specificity"], cm_logit2$byClass["Specificity"], cm_nb$byClass["Specificity"], cm_nb2$byClass["Specificity"]),
  Precision = c(cm_logit$byClass["Precision"], cm_logit2$byClass["Precision"], cm_nb$byClass["Precision"], cm_nb2$byClass["Precision"]),
  F1 = c(cm_logit$byClass["F1"], cm_logit2$byClass["F1"], cm_nb$byClass["F1"], cm_nb2$byClass["F1"]),
  AUC = c(auc(roc_logit), auc(roc_logit2), auc(roc_nb), auc(roc_nb2))
)
df_porownanie2 %>%
  kable("html", caption = "Porównanie 4 modeli") %>%
  kable_styling("striped", full_width = F, position = "center")
```



# Odpowiedzi na pytania z zadania 2
Metodę Naiwnego klasyfikatora Bayesa można stosować do zmiennych kategorycznych i ilościowych. 


# Zadanie 3

## Wpływ progu odcięcia na wyniki modeli
```{r}
evaluate_cutoff <- function(prog, prob, y_true) {
  pred <- factor(ifelse(prob >= prog, 1, 0), levels = c(0,1))
  y_true <- factor(y_true, levels = c(0,1))
  cm <- confusionMatrix(pred, y_true, positive = "1")
  return(data.frame(
    cutoff = prog,
    Accuracy = cm$overall["Accuracy"],
    Sensitivity = cm$byClass["Sensitivity"],
    Specificity = cm$byClass["Specificity"]
  ))
}

#progi odcięcia
cutoffs <- seq(0.1, 0.9, by = 0.05)

results_logit <- do.call(rbind, lapply(cutoffs, function(c) {
  evaluate_cutoff(c, pred_testowy, testowy$stroke)
}))

results_logit2 <- do.call(rbind, lapply(cutoffs, function(c) {
  evaluate_cutoff(c, pred_testowy2, testowy2$stroke)
}))

results_nb <- do.call(rbind, lapply(cutoffs, function(c) {
  evaluate_cutoff(c, pred_nb_test[, "1"], testowy$stroke)
}))

results_nb2 <- do.call(rbind, lapply(cutoffs, function(c) {
  evaluate_cutoff(c, pred_nb_test2[, "1"], testowy2$stroke)
}))


results_logit$model <- "Logit"
results_logit2$model <- "Logit w/o outliers"
results_nb$model <- "Naive Bayes"
results_nb2$model <- "Naive Bayes w/o outliers"

# Połączenie wszystkich wyników
results_all <- bind_rows(results_logit, results_logit2, results_nb, results_nb2)

# Przekształcenie do formatu long dla ggplot
results_long <- results_all %>%
  pivot_longer(cols = c("Accuracy", "Sensitivity", "Specificity"),
               names_to = "Metric",
               values_to = "Value")

ggplot(results_long, aes(x = cutoff, y = Value, color = model)) +
  geom_line(linewidth = 1) +
  geom_point() +
  facet_wrap(~ Metric, scales = "free_y") +
  labs(
    title = "Zmiana miar klasyfikacji w zależności od progu odcięcia",
    x = "Próg odcięcia",
    y = "Wartość miary",
    color = "Model"
  ) +
  theme_minimal() +
  theme(
    strip.text = element_text(size = 12, face = "bold"),
    legend.position = "bottom"
  )
```


## Krzywa ROC dla wszystkich modeli

```{r}
plot(roc_logit, col="blue", main="ROC: Logit vs Logit w/o outliers vs Naive Bayes")
lines(roc_logit2, col="green")
lines(roc_nb, col="red")
lines(roc_nb2, col = "orange")
legend("bottomright", legend=c("Logit", "Logit w/o outliers", "Naive Bayes", "Naive Bayes w/o outliers"), col=c("blue", "green", "red", "orange"), lwd=2)
```



# Odpowiedzi na pytania z zadania 3
1)**Próg odcięcia** to wartość graniczna, przy której model uznaje obserwację za 1 (ma udar) lub 0 (nie ma udaru). Domyślnie jest 0.5 jednak można ustawić inną. Zmiana progru wpływa na czułość,dokładność, specyficzność.

2)**Krzywa ROC** (Receiver Operating Characteristic)
ROC to wykres, który pokazuje zdolność modelu klasyfikacyjnego do rozróżniania dwóch klas (u nas udar vs. brak udaru) przy różnych progach odcięcia.

Działanie:
-Model regresji logistycznej (lub Bayesa) daje prawdopodobieństwa wystąpienia zdarzenia (stroke = 1) dla każdej obserwacji.
-Aby przypisać obserwację do klasy 1 lub 0, używamy progu odcięcia.

Tru Positive Rate (TPR)-czułość 

$$
\text{TPR} = \frac{TP}{TP + FN}
$$
gdzie 
TP(true positive)=liczba prawdziwych trafień pozytywnych
TP+FN(tru positive+ false negative)=czyli liczba wszystkich faktycznie pozytywnych
$$
\text{FPR} = \frac{FP}{FP + TN}
$$
gdzie:
FP(false positive)=Liczba fałszywych trafien pozytywnych
FP+TN(false positive+true negative)=Liczba wszytskich faktycznie negatywnych

Jeśli zmieniamy ten próg odcięcia od 0 do 1, zmienia się:
-True Positive Rate (TPR) – czułość: proporcja poprawnie sklasyfikowanych przypadków pozytywnych,
-False Positive Rate (FPR) – 1 – swoistość: proporcja błędnie sklasyfikowanych przypadków negatywnych.

ROC rysuje TPR na osi Y vs. FPR na osi X przy wszystkich możliwych progach.

Krzywa pokazuje, jak zmiana progu wpływa na kompromis między czułością a swoistością.

Idealny model= krzywa jak najbardziej w lewy górny róg 
Model losowy =krzywa wzdłuż przekątnej

W naszym modelu sprawdziliśmy następujące progi: 0.10, 0.15, 0.20, 0.25, 0.30, 0.35, 0.40, 0.45, 0.50, 0.55, 0.60, 0.65, 0.70, 0.75, 0.80, 0.85, 0.90


**Wartość AUC** (Area Under Curve)

AUC to pole pod krzywą ROC, czyli liczba między 0 a 1, która podsumowuje zdolność modelu do rozróżniania klas.

AUC	Interpretacja:
0.5	= model losowy (brak zdolności klasyfikacji)
0.6–0.7 =	słaba klasyfikacja
0.7–0.8 = przyzwoita
0.8–0.9 =	dobra
0.9–1.0 =	bardzo dobra/świetna

3)Krzywe są zaprezentowane powyżej
