---
title: "Sprawozdanie 3"
author: "Łukasz Maczek, Marta Kreis"
date: "2025-10-31"
output: 
  html_document:
    toc: true
    toc_depth: 2
    toc_float:
      collapsed: false
      smooth_scroll: true
---

# Potrzebne biblioteki
```{r message=FALSE, warning=FALSE}
library(stats)
library(mice)
library(ggplot2)
library(dplyr)
library(VIM)
library(caret)
library(e1071)
library(kknn)
library(class)
```

# Zbiory danych
## Stroke
Na początku zadania wczytano plik `Stroke`, który zawiera dane dotyczące pacjentów, u których miał miejsce udar lub nie. Zbiór składa się z 11 zmiennych:

- Gender (płeć) - zmienna kategoryczna
- Age (wiek) - zmienna liczbowa
- Hypertension (nadciśnienie) - zmienna binarna (1 gdy nadciśnienie występuje)
- Heart_disease (choroba serca) - zmienna binarna (1 gdy choroba serca występuje)
- Ever_married (Czy osoba była kiedyś w związku małżeńskim) - zmienna kategoryczna
- Work_type (Prywatna, Rządowa, Samozatrudnienie, Bezrobotny, Dziecko)
- Residence_type (Miejsce zamieszkania) - zmienna kategoryczna
- Avg_glucose_level (średni poziom glukozy) - zmienna liczbowa
- Bmi - zmienna liczbowa
- Smoking_status (Kiedyś palił, Nadal pali, Nigdy nie palił, Nieznane) - zmienna kategoryczna
- Stroke (udar) - zmienna binarna (1 gdy wystąpił udar)

## Heart
Potem wczytano plik `Heart`, który zawiera dane dotyczące ryzyka występowania choroby serca u pacjentów. Składa się z 12 zmiennych:

- Age – wiek pacjenta w latach 
- Sex – płeć pacjenta (1 – mężczyzna, 0 – kobieta) 
- ChestPainType – typ bólu w klatce piersiowej (np. ATA – typowy ból dławicowy, NAP – nietypowy, ASY – bezobjawowy, TA – inny) 
- RestingBP – ciśnienie krwi w spoczynku w mm Hg 
- Cholesterol – poziom cholesterolu całkowitego w mg/dl 
- FastingBS – poziom cukru na czczo powyżej 120 mg/dl (1 – tak, 0 – nie) 
- RestingECG – wynik elektrokardiogramu w spoczynku (np. Normal, ST, LVH) 
- MaxHR – maksymalne osiągnięte tętno podczas testu wysiłkowego 
- ExerciseAngina – wystąpienie bólu w klatce podczas wysiłku (Y – tak, N – nie) 
- Oldpeak – obniżenie odcinka ST (różnica między spoczynkiem a wysiłkiem, mierzona w jednostkach ST) 
- ST_Slope – nachylenie odcinka ST (Up – rosnące, Flat – płaskie, Down – malejące)
- HeartDisease – zmienna wynikowa (1 – występuje choroba serca, 0 – brak choroby) 

# Przygotowanie danych
```{r}
#Wczytanie i obróbka danych
dane_stroke = read.csv2("zaj3_Stroke.csv", dec = ".")
dane_heart = read.csv2("zaj3_Heart.csv", dec = ".")

md.pattern(dane_stroke, rotate.names = T) # 201 braków  w bmi
md.pattern(dane_heart, rotate.names = T) # łącznie 198 braków w oldpeak, exerciseAngina,
# Restig ECG, Age, Cholesterol

sum(is.na(dane_heart))
sum(is.na(dane_stroke))

#Dane stroke
dane_stroke$work_type = as.factor(dane_stroke$work_type)
dane_stroke$smoking_status = as.factor(dane_stroke$smoking_status)
dane_stroke$gender = as.factor(dane_stroke$gender)
dane_stroke$age = as.numeric(dane_stroke$age)
dane_stroke$avg_glucose_level = as.numeric(gsub(",", ".",dane_stroke$avg_glucose_level))
dane_stroke$bmi = as.numeric(gsub(",", ".",dane_stroke$bmi))
dane_stroke$hypertension = as.factor(dane_stroke$hypertension)
dane_stroke$heart_disease = as.factor(dane_stroke$heart_disease)
dane_stroke$ever_married = as.factor(dane_stroke$ever_married)
dane_stroke$Residence_type = as.factor(dane_stroke$Residence_type)
dane_stroke$stroke = as.factor(dane_stroke$stroke)

# Dane heart
dane_heart$Sex = as.factor(dane_heart$Sex)
dane_heart$ChestPainType = as.factor(dane_heart$ChestPainType)
dane_heart$FastingBS = as.factor(dane_heart$FastingBS)
dane_heart$RestingECG = as.factor(dane_heart$RestingECG)
dane_heart$ExerciseAngina = as.factor(dane_heart$ExerciseAngina)
dane_heart$Oldpeak = as.numeric(gsub(",", ".", dane_heart$Oldpeak))
dane_heart$ST_Slope = as.factor(dane_heart$ST_Slope)
dane_heart$HeartDisease = as.factor(dane_heart$HeartDisease)
```


# Zadanie 1
W badaniu dla każdego ze zbiorów zastosowano cztery metody eliminacji braków danych:

- usunięcie
- wstawienie średniej (moda dla kategorycznych)
- wstawienie mediany (moda dla kategorycznych)
- metoda uzupełnienia braków przy pomocy KNN

## Zestaw Stroke

### Przedstawienie statystyk i rozkładów
```{r}
#statystyki opisowe
summary(dane_stroke[,c(2, 4, 6, 8, 9)])

#wykresy gęstości
#wiek
plot(density(dane_stroke$age, na.rm = T), 
     main = "Wykres gęstości",
     xlab = "Wiek")
grid()

#poziom glukozy
plot(density(dane_stroke$avg_glucose_level, na.rm = T), 
     main = "Wykres gęstości",
     xlab = "Średni poziom glukozy")
grid()

#bmi
plot(density(dane_stroke$bmi, na.rm = T), 
     main = "Wykres gęstości",
     xlab = "BMI")
grid()
```



### Usunięcie braków danych

```{r}
#usunięcie brakujących danych
dane_stroke_omit = na.omit(dane_stroke)
#statystyki opisowe
summary(dane_stroke_omit[,c(2, 4, 6, 8, 9)])

#wykresy gęstości
#wiek
plot(density(dane_stroke_omit$age, na.rm = T), 
     main = "Wykres gęstości",
     xlab = "Wiek")
grid()

#poziom glukozy
plot(density(dane_stroke_omit$avg_glucose_level, na.rm = T), 
     main = "Wykres gęstości",
     xlab = "Średni poziom glukozy")
grid()

#bmi
plot(density(dane_stroke_omit$bmi, na.rm = T), 
     main = "Wykres gęstości",
     xlab = "BMI")
grid()
```


### Wstawienie średniej (moda dla kategorycznych)
```{r}
moda <- function(x) {
  ux <- unique(x)
  ux[which.max(tabulate(match(x, ux)))]
}

dane_stroke_mean = dane_stroke
dane_stroke_mean$age[is.na(dane_stroke_mean$age)] = mean(dane_stroke_mean$age, na.rm = T)
dane_stroke_mean$heart_disease[is.na(dane_stroke_mean$heart_disease)] = moda(dane_stroke_mean$heart_disease)
dane_stroke_mean$work_type[is.na(dane_stroke_mean$work_type)] = moda(dane_stroke_mean$work_type)
dane_stroke_mean$avg_glucose_level[is.na(dane_stroke_mean$avg_glucose_level)] = mean(dane_stroke_mean$avg_glucose_level, na.rm=T)
dane_stroke_mean$bmi[is.na(dane_stroke_mean$bmi)] = mean(dane_stroke_mean$bmi, na.rm=T)

summary(dane_stroke_mean[,c(2, 4, 6, 8, 9)])


#wykresy gęstości
#wiek
plot(density(dane_stroke_mean$age, na.rm = T), 
     main = "Wykres gęstości",
     xlab = "Wiek")
grid()

#poziom glukozy
plot(density(dane_stroke_mean$avg_glucose_level, na.rm = T), 
     main = "Wykres gęstości",
     xlab = "Średni poziom glukozy")
grid()

#bmi
plot(density(dane_stroke_mean$bmi, na.rm = T), 
     main = "Wykres gęstości",
     xlab = "BMI")
grid()
```



### Wstawienie mediany (moda dla kategorycznych)
```{r}
dane_stroke_med = dane_stroke
dane_stroke_med$age[is.na(dane_stroke_med$age)] = median(dane_stroke_med$age, na.rm = T)
dane_stroke_med$heart_disease[is.na(dane_stroke_med$heart_disease)] = moda(dane_stroke_med$heart_disease)
dane_stroke_med$work_type[is.na(dane_stroke_med$work_type)] = moda(dane_stroke_med$work_type)
dane_stroke_med$avg_glucose_level[is.na(dane_stroke_med$avg_glucose_level)] = median(dane_stroke_med$avg_glucose_level, na.rm=T)
dane_stroke_med$bmi[is.na(dane_stroke_med$bmi)] = median(dane_stroke_med$bmi, na.rm=T)

summary(dane_stroke_med[,c(2, 4, 6, 8, 9)])


#wykresy gęstości
#wiek
plot(density(dane_stroke_med$age, na.rm = T), 
     main = "Wykres gęstości",
     xlab = "Wiek")
grid()

#poziom glukozy
plot(density(dane_stroke_med$avg_glucose_level, na.rm = T), 
     main = "Wykres gęstości",
     xlab = "Średni poziom glukozy")
grid()

#bmi
plot(density(dane_stroke_med$bmi, na.rm = T), 
     main = "Wykres gęstości",
     xlab = "BMI")
grid()
```



### Metoda uzupełnienia braków przy pomocy KNN
Skorzystano z funkcji kNN z pakietu `VIM`, która pozwala uzupełnić braki danych za pomocą metody knn z ustaloną liczbą sąsiadów. Ustalono 5 sąsiadów.
```{r}
#na podstawie knn
dane_stroke_knn = kNN(dane_stroke, k = 5)

summary(dane_stroke_knn[,c(2, 4, 6, 8, 9)])


#wykresy gęstości
#wiek
plot(density(dane_stroke_knn$age, na.rm = T), 
     main = "Wykres gęstości",
     xlab = "Wiek")
grid()

#poziom glukozy
plot(density(dane_stroke_knn$avg_glucose_level, na.rm = T), 
     main = "Wykres gęstości",
     xlab = "Średni poziom glukozy")
grid()

#bmi
plot(density(dane_stroke_knn$bmi, na.rm = T), 
     main = "Wykres gęstości",
     xlab = "BMI")
grid()
```

Wykresy

**BMI**
```{r}
#BMI
par(mfrow = c(2, 3))

plot(density(dane_stroke$bmi, na.rm = TRUE), 
     main = "Oryginalne", xlab = "BMI", col = "blue")

plot(density(dane_stroke_omit$bmi, na.rm = TRUE), 
     main = "Usunięte braki", xlab = "BMI", col = "red")

plot(density(dane_stroke_mean$bmi, na.rm = TRUE), 
     main = "Średnia", xlab = "BMI", col = "green")

plot(density(dane_stroke_med$bmi, na.rm = TRUE), 
     main = "Mediana", xlab = "BMI", col = "orange")

plot(density(dane_stroke_knn$bmi, na.rm = TRUE), 
     main = "KNN", xlab = "BMI", col = "purple")

plot(density(dane_stroke$bmi, na.rm = TRUE), 
     main = "Porównanie", xlab = "BMI", col = "blue", lwd=1.5, ylim= c(0,0.08))
lines(density(dane_stroke_omit$bmi, na.rm = TRUE), col = "red", lwd=1.5)
lines(density(dane_stroke_mean$bmi, na.rm = TRUE), col = "green", lwd=1.5)
lines(density(dane_stroke_med$bmi, na.rm = TRUE), col = "orange", lwd=1.5)
lines(density(dane_stroke_knn$bmi, na.rm = TRUE), col = "purple", lwd=1.5)

```

**Średni poziom glukozy**
```{r}
#Średni poziom glukozy
par(mfrow = c(2, 3))

plot(density(dane_stroke$avg_glucose_level, na.rm = TRUE), 
     main = "Oryginalne", xlab = "Średni poziom glukozy", col = "blue")

plot(density(dane_stroke_omit$avg_glucose_level, na.rm = TRUE), 
     main = "Usunięte braki", xlab = "Średni poziom glukozy", col = "red")

plot(density(dane_stroke_mean$avg_glucose_level, na.rm = TRUE), 
     main = "Średnia", xlab = "Średni poziom glukozy", col = "green")

plot(density(dane_stroke_med$avg_glucose_level, na.rm = TRUE), 
     main = "Mediana", xlab = "Średni poziom glukozy", col = "orange")

plot(density(dane_stroke_knn$avg_glucose_level, na.rm = TRUE), 
     main = "KNN", xlab = "Średni poziom glukozy", col = "purple")

plot(density(dane_stroke$avg_glucose_level, na.rm = TRUE), 
     main = "Porównanie", xlab = "Średni poziom glukozy", col = "blue", lwd = 1.5, ylim = c(0, 0.016))
lines(density(dane_stroke_omit$avg_glucose_level, na.rm = TRUE), col = "red", lwd = 1.5)
lines(density(dane_stroke_mean$avg_glucose_level, na.rm = TRUE), col = "green", lwd = 1.5)
lines(density(dane_stroke_med$avg_glucose_level, na.rm = TRUE), col = "orange", lwd = 1.5)
lines(density(dane_stroke_knn$avg_glucose_level, na.rm = TRUE),col = "purple", lwd = 1.5)


```

**Wiek**
```{r}
#wiek
par(mfrow = c(2, 3))

plot(density(dane_stroke$age, na.rm = TRUE), 
     main = "Oryginalne", xlab = "Wiek", col = "blue")

plot(density(dane_stroke_omit$age, na.rm = TRUE), 
     main = "Usunięte braki", xlab = "Wiek", col = "red")

plot(density(dane_stroke_mean$age, na.rm = TRUE), 
     main = "Średnia", xlab = "Wiek", col = "green")

plot(density(dane_stroke_med$age, na.rm = TRUE), 
     main = "Mediana", xlab = "Wiek", col = "orange")

plot(density(dane_stroke_knn$age, na.rm = TRUE), 
     main = "KNN", xlab = "Wiek", col = "purple")

plot(density(dane_stroke$age, na.rm = TRUE), 
     main = "Porównanie", xlab = "Wiek", col = "blue", lwd = 1.5)
lines(density(dane_stroke_omit$age, na.rm = TRUE), col = "red", lwd = 1.5)
lines(density(dane_stroke_mean$age, na.rm = TRUE), col = "green", lwd = 1.5)
lines(density(dane_stroke_med$age, na.rm = TRUE), col = "orange", lwd = 1.5)
lines(density(dane_stroke_knn$age, na.rm = TRUE), col = "purple", lwd = 1.5)

par(mfrow = c(1, 1))
```



## Zestaw Heart


### Przedstawienie statystyk i rozkładów
```{r}
#statystyki opisowe
summary(dane_heart[,c(1,5,7,9,10)])


#wykresy gęstości
#wiek
plot(density(dane_heart$Age, na.rm = T), 
     main = "Wykres gęstości",
     xlab = "Wiek")
grid()

#Cholesterol
plot(density(dane_heart$Cholesterol, na.rm = T), 
     main = "Wykres gęstości",
     xlab = "Cholesterol")
grid()

#oldpeak
plot(density(dane_heart$Oldpeak, na.rm = T), 
     main = "Wykres gęstości",
     xlab = "Oldpeak")
grid()
```



### Usunięcie braków danych

```{r}
dane_heart_omit = na.omit(dane_heart)
#statystyki opisowe
summary(dane_heart_omit[,c(1,5,7,9,10)])


#wykresy gęstości
#wiek
plot(density(dane_heart_omit$Age, na.rm = T), 
     main = "Wykres gęstości",
     xlab = "Wiek")
grid()

#Cholesterol
plot(density(dane_heart_omit$Cholesterol, na.rm = T), 
     main = "Wykres gęstości",
     xlab = "Cholesterol")
grid()

#oldpeak
plot(density(dane_heart_omit$Oldpeak, na.rm = T), 
     main = "Wykres gęstości",
     xlab = "Oldpeak")
grid()
```


### Wstawienie średniej (moda dla kategorycznych)
```{r}
dane_heart_mean = dane_heart
dane_heart_mean$Age[is.na(dane_heart_mean$Age)] = mean(dane_heart_mean$Age, na.rm = T)
dane_heart_mean$Cholesterol[is.na(dane_heart_mean$Cholesterol)] = mean(dane_heart_mean$Cholesterol, na.rm = T)
dane_heart_mean$Oldpeak[is.na(dane_heart_mean$Oldpeak)] = mean(dane_heart_mean$Oldpeak, na.rm = T)
dane_heart_mean$RestingECG[is.na(dane_heart_mean$RestingECG)] = moda(dane_heart_mean$RestingECG)
dane_heart_mean$ExerciseAngina[is.na(dane_heart_mean$ExerciseAngina)] = moda(dane_heart_mean$ExerciseAngina)

#statystyki opisowe
summary(dane_heart_mean[,c(1,5,7,9,10)])


#wykresy gęstości
#wiek
plot(density(dane_heart_mean$Age, na.rm = T), 
     main = "Wykres gęstości",
     xlab = "Wiek")
grid()

#Cholesterol
plot(density(dane_heart_mean$Cholesterol, na.rm = T), 
     main = "Wykres gęstości",
     xlab = "Cholesterol")
grid()

#oldpeak
plot(density(dane_heart_mean$Oldpeak, na.rm = T), 
     main = "Wykres gęstości",
     xlab = "Oldpeak")
grid()
```



### Wstawienie mediany (moda dla kategorycznych)
```{r}
dane_heart_med = dane_heart
dane_heart_med$Age[is.na(dane_heart_med$Age)] = median(dane_heart_med$Age, na.rm = T)
dane_heart_med$Cholesterol[is.na(dane_heart_med$Cholesterol)] = median(dane_heart_med$Cholesterol, na.rm = T)
dane_heart_med$Oldpeak[is.na(dane_heart_med$Oldpeak)] = median(dane_heart_med$Oldpeak, na.rm = T)
dane_heart_med$RestingECG[is.na(dane_heart_med$RestingECG)] = moda(dane_heart_med$RestingECG)
dane_heart_med$ExerciseAngina[is.na(dane_heart_med$ExerciseAngina)] = moda(dane_heart_med$ExerciseAngina)

#statystyki opisowe
summary(dane_heart_med[,c(1,5,7,9,10)])


#wykresy gęstości
#wiek
plot(density(dane_heart_med$Age, na.rm = T), 
     main = "Wykres gęstości",
     xlab = "Wiek")
grid()

#Cholesterol
plot(density(dane_heart_med$Cholesterol, na.rm = T), 
     main = "Wykres gęstości",
     xlab = "Cholesterol")
grid()

#oldpeak
plot(density(dane_heart_med$Oldpeak, na.rm = T), 
     main = "Wykres gęstości",
     xlab = "Oldpeak")
grid()
```



### Metoda uzupełnienia braków przy pomocy KNN
```{r}
dane_heart_knn = kNN(dane_heart, k = 5)

summary(dane_heart_knn[,c(1,5,7,9,10)])


#wykresy gęstości
#wiek
plot(density(dane_heart_knn$Age, na.rm = T), 
     main = "Wykres gęstości",
     xlab = "Wiek")
grid()

#Cholesterol
plot(density(dane_heart_knn$Cholesterol, na.rm = T), 
     main = "Wykres gęstości",
     xlab = "Cholesterol")
grid()

#oldpeak
plot(density(dane_heart_knn$Oldpeak, na.rm = T), 
     main = "Wykres gęstości",
     xlab = "Oldpeak")
grid()
```

Wykresy
**Cholesterol**
```{r}
#cholesterol
par(mfrow = c(2, 3))

plot(density(dane_heart$Cholesterol, na.rm = TRUE), 
     main = "Oryginalne", xlab = "Cholesterol", col = "blue")

plot(density(dane_heart_omit$Cholesterol, na.rm = TRUE), 
     main = "Usunięte braki", xlab = "Cholesterol", col = "red")

plot(density(dane_heart_mean$Cholesterol, na.rm = TRUE), 
     main = "Średnia", xlab = "Cholesterol", col = "green")

plot(density(dane_heart_med$Cholesterol, na.rm = TRUE), 
     main = "Mediana", xlab = "Cholesterol", col = "orange")

plot(density(dane_heart_knn$Cholesterol, na.rm = TRUE), 
     main = "KNN", xlab = "Cholesterol", col = "purple")

plot(density(dane_heart$Cholesterol, na.rm = TRUE), 
     main = "Porównanie", xlab = "Cholesterol", col = "blue", lwd = 1.5, ylim= c(0,0.01))
lines(density(dane_heart_omit$Cholesterol, na.rm = TRUE), col = "red", lwd = 1.5)
lines(density(dane_heart_mean$Cholesterol, na.rm = TRUE), col = "green", lwd = 1.5)
lines(density(dane_heart_med$Cholesterol, na.rm = TRUE), col = "orange", lwd = 1.5)
lines(density(dane_heart_knn$Cholesterol, na.rm = TRUE), col = "purple", lwd = 1.5)


```

**Wiek**
```{r}
#Wiek
par(mfrow = c(2, 3))

plot(density(dane_heart$Age, na.rm = TRUE), 
     main = "Oryginalne", xlab = "Wiek", col = "blue")

plot(density(dane_heart_omit$Age, na.rm = TRUE), 
     main = "Usunięte braki", xlab = "Wiek", col = "red")

plot(density(dane_heart_mean$Age, na.rm = TRUE), 
     main = "Średnia", xlab = "Wiek", col = "green")

plot(density(dane_heart_med$Age, na.rm = TRUE), 
     main = "Mediana", xlab = "Wiek", col = "orange")

plot(density(dane_heart_knn$Age, na.rm = TRUE), 
     main = "KNN", xlab = "Wiek", col = "purple")

plot(density(dane_heart$Age, na.rm = TRUE), 
     main = "Porównanie", xlab = "Wiek", col = "blue", lwd = 1.5, ylim = c(0, 0.055))
lines(density(dane_heart_omit$Age, na.rm = TRUE), col = "red", lwd = 1.5)
lines(density(dane_heart_mean$Age, na.rm = TRUE), col = "green", lwd = 1.5)
lines(density(dane_heart_med$Age, na.rm = TRUE), col = "orange", lwd = 1.5)
lines(density(dane_heart_knn$Age, na.rm = TRUE), col = "purple", lwd = 1.5)

```

**Oldpeak**
```{r}
#Oldpeak
par(mfrow = c(2, 3))

plot(density(dane_heart$Oldpeak, na.rm = TRUE), 
     main = "Oryginalne", xlab = "Oldpeak", col = "blue")

plot(density(dane_heart_omit$Oldpeak, na.rm = TRUE), 
     main = "Usunięte braki", xlab = "Oldpeak", col = "red")

plot(density(dane_heart_mean$Oldpeak, na.rm = TRUE), 
     main = "Średnia", xlab = "Oldpeak", col = "green")

plot(density(dane_heart_med$Oldpeak, na.rm = TRUE), 
     main = "Mediana", xlab = "Oldpeak", col = "orange")

plot(density(dane_heart_knn$Oldpeak, na.rm = TRUE), 
     main = "KNN", xlab = "Oldpeak", col = "purple")

plot(density(dane_heart$Oldpeak, na.rm = TRUE), 
     main = "Porównanie", xlab = "Oldpeak", col = "blue", lwd = 1.5, ylim = c(0, 0.8))
lines(density(dane_heart_omit$Oldpeak, na.rm = TRUE), col = "red", lwd = 1.5)
lines(density(dane_heart_mean$Oldpeak, na.rm = TRUE), col = "green", lwd = 1.5)
lines(density(dane_heart_med$Oldpeak, na.rm = TRUE), col = "orange", lwd = 1.5)
lines(density(dane_heart_knn$Oldpeak, na.rm = TRUE), col = "purple", lwd = 1.5)

par(mfrow = c(1, 1))
```


## Odpowiedzi na pytania
**Porównanie metod uzupełniania braków danych**
Porównanie metod:

- Usuwanie braków – prosta metoda, ale zmniejsza liczność danych
- Średnia – centralizuje dane, przez co zmniejsza wariancję (rozrzut wartości)
- Mediana – stabilna metoda, dobrze zachowuje rozkład, zwłaszcza przy danych skośnych
- KNN – najbardziej zaawansowana i skuteczna metoda, zachowuje strukturę danych i zależności między zmiennymi


**Porównanie statystyk zmiennych przed eliminacją braków danych i po ich eliminacji (po zastosowaniu różnych sposobów)**

**Stroke**
W zbiorze danych „Stroke” występowały braki w kilku zmiennych: age, heart_disease, work_type, avg_glucose_level, bmi.
Łącznie brakowało 154 wartości.

Porównanie statystyk zmiennych przed i po eliminacji braków danych: 

- Po zastosowaniu różnych metod (usunięcie, średnia, mediana, KNN) statystyki takich zmiennych jak wiek, poziom glukozy i BMI pozostały bardzo zbliżone
- Największe różnice dotyczyły BMI – po uzupełnieniu średnią lub medianą rozkład stał się bardziej skupiony wokół wartości centralnych, a odchylenie standardowe nieco się zmniejszyło
- Po imputacji KNN rozkład BMI był najbardziej zbliżony do oryginału
- Ogólnie rozkłady zmiennych nie uległy istotnym zmianom – różnice widoczne są jedynie w spłaszczeniu rozkładu zmiennej z brakami danych.

**Heart**
W zbiorze danych „Heart” występowały braki w kilku kolumnach: Oldpeak, ExerciseAngina, RestingECG, Age oraz Cholesterol.
Łącznie brakowało 198 wartości.
Porównanie statystyk zmiennych przed i po eliminacji braków danych (Heart):

- W zbiorze heart brakowało pojedynczych wartości w zmiennych numerycznych, m.in. Cholesterol, RestingBP i Oldpeak
- Po zastosowaniu różnych metod (usunięcie, średnia, mediana, KNN) podstawowe statystyki pozostały bardzo podobne
- Po uzupełnieniu średnią rozkłady nieznacznie się spłaszczyły, a wariancja zmalała, natomiast imputacja medianą i KNN lepiej zachowała pierwotny kształt danych
- Ogólnie rozkłady zmiennych przed i po eliminacji różniły się minimalnie – struktura danych pozostała stabilna



# Zadanie 2
Sprawdzono czy któryś sposób eliminacji braków danych wpływa na lepsze wyniki modeli uczenia maszynowego. Skorzystano z w tym celu z **Regresji logistycznej**.

## Zestaw Stroke Regresja logistyczna

### Podział na zbiory uczące i testowe
```{r}
set.seed(123)
index_s_omit = sample(length(dane_stroke_omit$gender), size=0.2*nrow(dane_stroke_omit))
testowy_s_omit = dane_stroke_omit[index_s_omit,]
uczacy_s_omit = dane_stroke_omit[-index_s_omit,]

#standaryzacja
stand = c(2, 8, 9)
uczacy_s_omit[,stand] = scale(uczacy_s_omit[,stand])
testowy_s_omit[,stand] = scale(testowy_s_omit[,stand])

#średnia
index_s_mean = sample(length(dane_stroke_mean$gender), size=0.2*nrow(dane_stroke_mean))
testowy_s_mean = dane_stroke_mean[index_s_mean,]
uczacy_s_mean = dane_stroke_mean[-index_s_mean,]

#stand
uczacy_s_mean[,stand] = scale(uczacy_s_mean[,stand])
testowy_s_mean[,stand] = scale(testowy_s_mean[,stand])

#mediana
index_s_med = sample(length(dane_stroke_med$gender), size=0.2*nrow(dane_stroke_med))
testowy_s_med = dane_stroke_med[index_s_med,]
uczacy_s_med = dane_stroke_med[-index_s_med,]

#stand
uczacy_s_med[,stand] = scale(uczacy_s_med[,stand])
testowy_s_med[,stand] = scale(testowy_s_med[,stand])

#knn
index_s_knn = sample(length(dane_stroke_knn$gender), size=0.2*nrow(dane_stroke_knn))
testowy_s_knn = dane_stroke_knn[index_s_knn,]
uczacy_s_knn = dane_stroke_knn[-index_s_knn,]

#stand
uczacy_s_knn[,stand] = scale(uczacy_s_knn[,stand])
testowy_s_knn[,stand] = scale(testowy_s_knn[,stand])
```


### Usunięte braki danych
```{r}
glm_model_s_omit = glm(stroke ~ ., data = uczacy_s_omit, family = "binomial")

#Predykcja na zbiorze uczącym
pred_uczacy_s_omit = predict(glm_model_s_omit, newdata = uczacy_s_omit, type = "response")
prog_odciecia = 0.5
klasy_uczacy_s_omit = ifelse(pred_uczacy_s_omit >= prog_odciecia, 1, 0)
confusionMatrix(factor(klasy_uczacy_s_omit), factor(uczacy_s_omit$stroke), positive = "1")

#Predykcja na zbiorze testowym
pred_testowy_s_omit = predict(glm_model_s_omit, newdata = testowy_s_omit, type = "response")
klasy_testowy_s_omit = ifelse(pred_testowy_s_omit >= prog_odciecia, 1, 0)
confusionMatrix(factor(klasy_testowy_s_omit), factor(testowy_s_omit$stroke), positive = "1")
```


### Wstawiona średnia i moda
```{r}
glm_model_s_mean = glm(stroke ~ ., data = uczacy_s_mean, family = "binomial")

#Predykcja na zbiorze uczącym
pred_uczacy_s_mean = predict(glm_model_s_mean, newdata = uczacy_s_mean, type = "response")
klasy_uczacy_s_mean = ifelse(pred_uczacy_s_mean >= prog_odciecia, 1, 0)
confusionMatrix(factor(klasy_uczacy_s_mean), factor(uczacy_s_mean$stroke), positive = "1")

#Predykcja na zbiorze testowym
pred_testowy_s_mean = predict(glm_model_s_mean, newdata = testowy_s_mean, type = "response")
klasy_testowy_s_mean = ifelse(pred_testowy_s_mean >= prog_odciecia, 1, 0)
confusionMatrix(factor(klasy_testowy_s_mean), factor(testowy_s_mean$stroke), positive = "1")
```

### Wstawiona mediana i moda
```{r}
glm_model_s_med = glm(stroke ~ ., data = uczacy_s_med, family = "binomial")

#Predykcja na zbiorze uczącym
pred_uczacy_s_med = predict(glm_model_s_med, newdata = uczacy_s_med, type = "response")
klasy_uczacy_s_med = ifelse(pred_uczacy_s_med >= prog_odciecia, 1, 0)
confusionMatrix(factor(klasy_uczacy_s_med), factor(uczacy_s_med$stroke), positive = "1")

#Predykcja na zbiorze testowym
#zamiana Never Worked na Private, z uwagi na problem, gdzie glm() pomija w modelu wartość Never Worked, która nie występuje w zbiorze uczącym
testowy_s_med$work_type <- as.character(testowy_s_med$work_type)
testowy_s_med$work_type[testowy_s_med$work_type == "Never_worked"] <- "Private"
testowy_s_med$work_type <- factor(testowy_s_med$work_type,
                                  levels = levels(uczacy_s_med$work_type))
pred_testowy_s_med = predict(glm_model_s_med, newdata = testowy_s_med, type = "response")
klasy_testowy_s_med = ifelse(pred_testowy_s_med >= prog_odciecia, 1, 0)
confusionMatrix(factor(klasy_testowy_s_med), factor(testowy_s_med$stroke), positive = "1")
```

### Uzupełnienie braków przy pomocy KNN
```{r}
glm_model_s_knn = glm(stroke ~ ., data = uczacy_s_knn, family = "binomial")

#Predykcja na zbiorze uczącym
pred_uczacy_s_knn = predict(glm_model_s_knn, newdata = uczacy_s_knn, type = "response")
klasy_uczacy_s_knn = ifelse(pred_uczacy_s_knn >= prog_odciecia, 1, 0)
confusionMatrix(factor(klasy_uczacy_s_knn), factor(uczacy_s_knn$stroke), positive = "1")

#Predykcja na zbiorze testowym
pred_testowy_s_knn = predict(glm_model_s_knn, newdata = testowy_s_knn, type = "response")
klasy_testowy_s_knn = ifelse(pred_testowy_s_knn >= prog_odciecia, 1, 0)
confusionMatrix(factor(klasy_testowy_s_knn), factor(testowy_s_knn$stroke), positive = "1")
```

### Porównanie wyników
```{r}
get_metrics = function(pred, true) {
  cm = confusionMatrix(factor(pred), factor(true), positive = "1")
  data.frame(
    Accuracy    = cm$overall['Accuracy'],
    Sensitivity = cm$byClass['Sensitivity'],
    Specificity = cm$byClass['Specificity'],
    row.names = NULL
  )
}

# Tworzymy tabelę porównawczą
wyniki = bind_rows(
  get_metrics(klasy_testowy_s_omit, testowy_s_omit$stroke) %>% mutate(Model = "Usunięte"),
  get_metrics(klasy_testowy_s_mean, testowy_s_mean$stroke) %>% mutate(Model = "Średnia"),
  get_metrics(klasy_testowy_s_med,  testowy_s_med$stroke)  %>% mutate(Model = "Mediana"),
  get_metrics(klasy_testowy_s_knn,  testowy_s_knn$stroke)  %>% mutate(Model = "KNN")
)

# Porządkowanie kolumn
wyniki = wyniki %>% select(Model, Accuracy, Sensitivity, Specificity)
wyniki
```



## Zestaw Heart Regresja logistyczna

### Podział na zbiory uczące i testowe
```{r}
set.seed(123)
# Usunięte
index_h_omit = sample(1:nrow(dane_heart_omit), size = 0.2 * nrow(dane_heart_omit))
testowy_h_omit = dane_heart_omit[index_h_omit, ]
uczacy_h_omit = dane_heart_omit[-index_h_omit, ]

# Średnia
index_h_mean = sample(1:nrow(dane_heart_mean), size = 0.2 * nrow(dane_heart_mean))
testowy_h_mean = dane_heart_mean[index_h_mean, ]
uczacy_h_mean = dane_heart_mean[-index_h_mean, ]

# Mediana
index_h_med = sample(1:nrow(dane_heart_med), size = 0.2 * nrow(dane_heart_med))
testowy_h_med = dane_heart_med[index_h_med, ]
uczacy_h_med = dane_heart_med[-index_h_med, ]

# KNN
index_h_knn = sample(1:nrow(dane_heart_knn), size = 0.2 * nrow(dane_heart_knn))
testowy_h_knn = dane_heart_knn[index_h_knn, ]
uczacy_h_knn = dane_heart_knn[-index_h_knn, ]

#Standaryzacja zmiennych liczbowych
kolumny_num = c("Age", "Cholesterol", "Oldpeak")

uczacy_h_omit[, kolumny_num] = scale(uczacy_h_omit[, kolumny_num])
testowy_h_omit[, kolumny_num] = scale(testowy_h_omit[, kolumny_num])

uczacy_h_mean[, kolumny_num] = scale(uczacy_h_mean[, kolumny_num])
testowy_h_mean[, kolumny_num] = scale(testowy_h_mean[, kolumny_num])

uczacy_h_med[, kolumny_num] = scale(uczacy_h_med[, kolumny_num])
testowy_h_med[, kolumny_num] = scale(testowy_h_med[, kolumny_num])

uczacy_h_knn[, kolumny_num] = scale(uczacy_h_knn[, kolumny_num])
testowy_h_knn[, kolumny_num] = scale(testowy_h_knn[, kolumny_num])
```


### Usunięte braki danych
```{r}
prog_odciecia = 0.5

# Usunięte
glm_model_h_omit = glm(HeartDisease ~ ., data = uczacy_h_omit, family = "binomial")
pred_testowy_h_omit = predict(glm_model_h_omit, newdata = testowy_h_omit, type = "response")
klasy_testowy_h_omit = ifelse(pred_testowy_h_omit >= prog_odciecia, 1, 0)
confusionMatrix(factor(klasy_testowy_h_omit), factor(testowy_h_omit$HeartDisease), positive = "1")
```

### Wstawiona średnia i moda
```{r}
glm_model_h_mean = glm(HeartDisease ~ ., data = uczacy_h_mean, family = "binomial")
pred_testowy_h_mean = predict(glm_model_h_mean, newdata = testowy_h_mean, type = "response")
klasy_testowy_h_mean = ifelse(pred_testowy_h_mean >= prog_odciecia, 1, 0)
confusionMatrix(factor(klasy_testowy_h_mean), factor(testowy_h_mean$HeartDisease), positive = "1")
```

### Wstawiona mediana i moda
```{r}
glm_model_h_med = glm(HeartDisease ~ ., data = uczacy_h_med, family = "binomial")
pred_testowy_h_med = predict(glm_model_h_med, newdata = testowy_h_med, type = "response")
klasy_testowy_h_med = ifelse(pred_testowy_h_med >= prog_odciecia, 1, 0)
confusionMatrix(factor(klasy_testowy_h_med), factor(testowy_h_med$HeartDisease), positive = "1")
```

### Uzupełnienie braków przy pomocy KNN
```{r}
glm_model_h_knn = glm(HeartDisease ~ ., data = uczacy_h_knn, family = "binomial")
pred_testowy_h_knn = predict(glm_model_h_knn, newdata = testowy_h_knn, type = "response")
klasy_testowy_h_knn = ifelse(pred_testowy_h_knn >= prog_odciecia, 1, 0)
confusionMatrix(factor(klasy_testowy_h_knn), factor(testowy_h_knn$HeartDisease), positive = "1")
```


### Porównanie wyników
```{r}
get_metrics = function(pred, true) {
  cm = confusionMatrix(factor(pred), factor(true), positive = "1")
  data.frame(
    Accuracy    = cm$overall['Accuracy'],
    Sensitivity = cm$byClass['Sensitivity'],
    Specificity = cm$byClass['Specificity'],
    row.names = NULL
  )
}

wyniki_heart = bind_rows(
  get_metrics(klasy_testowy_h_omit, testowy_h_omit$HeartDisease) %>% mutate(Model = "Usunięte"),
  get_metrics(klasy_testowy_h_mean, testowy_h_mean$HeartDisease) %>% mutate(Model = "Średnia"),
  get_metrics(klasy_testowy_h_med,  testowy_h_med$HeartDisease)  %>% mutate(Model = "Mediana"),
  get_metrics(klasy_testowy_h_knn,  testowy_h_knn$HeartDisease)  %>% mutate(Model = "KNN")
)

wyniki_heart = wyniki_heart %>% select(Model, Accuracy, Sensitivity, Specificity)
wyniki_heart
```

## Odpowiedzi na pytania

**Stroke**
Dla zestawu danych `Stroke` otrzymano niejednoznaczne wyniki dla modeli na 4 zbiorach z wyeliminowanymi brakami danych. Najwyższą czułością charakteryzował się model na zbiorze, gdzie braki danych zostały uzupełnione za pomocą KNN (w kontekście danych mógłby to być najlepszy model, z uwagi na to, że model ma szukać skutecznie przypadków osób, które mają chorobę). Na podstawie uzyskanych wyników najgorszym modelem był model zbudowany na zbiorze, gdzie braki danych zostały uzupełnione średnią, a najlepszy na zbiorze uzupełnionym metodą KNN.


**Heart**
Dla zestawu danych `Heart` otrzymano podobne wyniki dla modeli na 4 zbiorach z wyeliminowanymi brakami danych. Najwyższą czułością charakteryzował się model na zbiorze, gdzie braki danych zostały usunięte (w kontekście danych mógłby to być najlepszy model, z uwagi na to, że model ma szukać skutecznie przypadków osób, które mają chorobę). Jednak ciężko jednoznacznie wskazać, który sposób eliminacji danych najlepiej wpływa na jakość modelu.
