---
title: "Sprawozdanie4"
author: "Łukasz Maczek, Marta Kreis"
date: "2025-11-03"
output: 
  html_document:
    toc: true
    toc_depth: 2
    toc_float:
      collapsed: false
      smooth_scroll: true
---

# Potrzebne biblioteki
```{r message=FALSE, warning=FALSE}
library(rpart)
library(rattle)
library(caret)
library(vip)
library(VIM)
library(randomForest)
library(dplyr)
library(ggplot2)
library(tidyr)
```

# Zbiory danych
## Stroke
Na początku zadania wczytano plik `Stroke`, który zawiera dane dotyczące pacjentów, u których miał miejsce udar lub nie. Zbiór składa się z 11 zmiennych:

- Gender (płeć) - zmienna kategoryczna
- Age (wiek) - zmienna liczbowa
- Hypertension (nadciśnienie) - zmienna binarna (1 gdy nadciśnienie występuje)
- Heart_disease (choroba serca) - zmienna binarna (1 gdy choroba serca występuje)
- Ever_married (Czy osoba była kiedyś w związku małżeńskim) - zmienna kategoryczna
- Work_type (Prywatna, Rządowa, Samozatrudnienie, Bezrobotny, Dziecko)
- Residence_type (Miejsce zamieszkania) - zmienna kategoryczna
- Avg_glucose_level (średni poziom glukozy) - zmienna liczbowa
- Bmi - zmienna liczbowa
- Smoking_status (Kiedyś palił, Nadal pali, Nigdy nie palił, Nieznane) - zmienna kategoryczna
- Stroke (udar) - zmienna binarna (1 gdy wystąpił udar)


# Przygotowanie danych
```{r}
dane_stroke = read.csv2("zaj3_Stroke.csv", dec = ".")

dane_stroke$work_type = as.factor(dane_stroke$work_type)
dane_stroke$smoking_status = as.factor(dane_stroke$smoking_status)
dane_stroke$gender = as.factor(dane_stroke$gender)
dane_stroke$age = as.numeric(dane_stroke$age)
dane_stroke$avg_glucose_level = as.numeric(gsub(",", ".",dane_stroke$avg_glucose_level))
dane_stroke$bmi = as.numeric(gsub(",", ".",dane_stroke$bmi))
dane_stroke$hypertension = as.factor(dane_stroke$hypertension)
dane_stroke$heart_disease = as.factor(dane_stroke$heart_disease)
dane_stroke$ever_married = as.factor(dane_stroke$ever_married)
dane_stroke$Residence_type = as.factor(dane_stroke$Residence_type)
dane_stroke$stroke = as.factor(dane_stroke$stroke)

#braki danych uzupełnione knn
set.seed(123)
dane_stroke_final = kNN(dane_stroke, k = 5, imp_var = FALSE)

summary(dane_stroke_final)
```

Zbiór jest zbalansowany (po 50% wyników pozytywnych i negatywnych dla stroke)
```{r}
summary(dane_stroke_final$stroke)
```


# Zadanie 2

## Model drzewa decyzyjnego
```{r}
set.seed(123)
index = sample(nrow(dane_stroke_final), size = 0.2*nrow(dane_stroke_final), replace = F)
testowy = dane_stroke_final[index,]
uczacy = dane_stroke_final[-index,]
model = rpart(stroke ~.,
              data = uczacy,
              method = "class")
model

#Wykres
fancyRpartPlot(model, sub = NULL)

#predykcja na zbiorze uczącym i testowym
y_pred_stroke = predict(model, newdata = uczacy, type = "class")
y_pred_test = predict(model, newdata = testowy, type = "class")
#uczący
confusionMatrix(y_pred_stroke, uczacy$stroke, positive = "1")
#testowy
confusionMatrix(y_pred_test, testowy$stroke, positive = "1")

#Model ze zmienioną maksymalną głębokością
model2 = rpart(stroke ~.,
               data = uczacy,
               method = "class",
               control = rpart.control(maxdepth = 4))
fancyRpartPlot(model2, sub = NULL)

#Ważność zmiennych
vip(model2)

#pakiet caret i drzewa decyzyjne
model3 = caret::train(stroke ~.,
                      data = uczacy,
                      method = "rpart",
                      tuneGrid = expand.grid(cp = seq(0.02, 0.2, 0.02)))


```
## 2a) Wpływ przycięcia drzewa na wyniki
W celu uniknięcia przeuczenia modelu sprawdziliśmy wpływ głębokości drzewa na wyniki.  
Zwiększanie głębokości poprawia dokładność na zbiorze uczącym, ale pogarsza wyniki na zbiorze testowym – co oznacza nadmierne dopasowanie.

```{r}
set.seed(123)
# Drzewo bez ograniczenia
model_full <- rpart(stroke ~ ., data = uczacy, method = "class")

# Drzewo przycięte
model_pruned <- rpart(stroke ~ ., data = uczacy, method = "class",
                      control = rpart.control(maxdepth = 4))

# Predykcje
pred_train_full <- predict(model_full, newdata = uczacy, type = "class")
pred_test_full <- predict(model_full, newdata = testowy, type = "class")
pred_train_pruned <- predict(model_pruned, newdata = uczacy, type = "class")
pred_test_pruned <- predict(model_pruned, newdata = testowy, type = "class")

# Macierze pomyłek
cm_train_full <- confusionMatrix(pred_train_full, uczacy$stroke, positive = "1")
cm_test_full <- confusionMatrix(pred_test_full, testowy$stroke, positive = "1")
cm_train_pruned <- confusionMatrix(pred_train_pruned, uczacy$stroke, positive = "1")
cm_test_pruned <- confusionMatrix(pred_test_pruned, testowy$stroke, positive = "1")

cm_test_full
cm_test_pruned
```


## 2b) Wpływ reguły klasyfikacyjnej (indeks Giniego vs entropia)

Porównano dwie reguły podziału: **indeks Giniego** i **entropię**.

```{r}
set.seed(123)
model_gini <- rpart(stroke ~ ., data = uczacy, method = "class",
                    parms = list(split = "gini"),
                    control = rpart.control(cp = 0.01, maxdepth = 4))

model_entropy <- rpart(stroke ~ ., data = uczacy, method = "class",
                       parms = list(split = "information"),
                       control = rpart.control(cp = 0.01, maxdepth = 4))

pred_gini <- predict(model_gini, newdata = testowy, type = "class")
pred_entropy <- predict(model_entropy, newdata = testowy, type = "class")

cm_gini <- confusionMatrix(pred_gini, testowy$stroke, positive = "1")
cm_entropy <- confusionMatrix(pred_entropy, testowy$stroke, positive = "1")

cm_gini
cm_entropy

```
## Interpretacja wyników drzewa decyzyjnego

Model drzewa decyzyjnego osiągnął dokładność na poziomie około **72,5%** na zbiorze testowym, przy czułości **78%** i specyficzności **67%**. Oznacza to, że model dobrze wykrywa przypadki udaru, ale nieco gorzej rozpoznaje osoby zdrowe.

Przycięcie drzewa nie pogorszyło jakości predykcji, a model stał się bardziej przejrzysty i mniej podatny na przeuczenie. Najlepsze wyniki uzyskano dla drzewa o średniej głębokości, co stanowi kompromis między złożonością a skutecznością.

Porównując różne reguły podziału — **indeks Giniego** i **entropię** — zauważono niewielkie różnice w wynikach. Modele zbudowane na obu kryteriach dają podobną skuteczność, dlatego można pozostać przy indeksie Giniego jako bardziej standardowym podejściu.

Najważniejsze zmienne w modelu to **wiek**, **średni poziom glukozy** oraz **BMI**. Wskazuje to, że czynniki zdrowotne i styl życia mają kluczowy wpływ na ryzyko wystąpienia udaru.




# Zadanie 3

## Zastosowanie Baggingu
```{r}
p = ncol(uczacy) - 1  # liczba predyktorów (zakładamy, że stroke jest jedną z kolumn)
predictors = setdiff(names(uczacy), "stroke")

ntree_list = c(10, 50, 100, 200, 500)
# sampsize jako ułamek lub liczba — użyjemy proporcji względem nrow(uczacy)
sampsize_prop = c(0.5, 0.7, 0.9, 1.0)

# Metryki dla danej predykcji
calc_metrics = function(true, pred, positive_level = "1") {
  cm = caret::confusionMatrix(pred, true, positive = positive_level)
  out = c(Accuracy = as.numeric(cm$overall["Accuracy"]),
          Sensitivity = as.numeric(cm$byClass["Sensitivity"]),
          Specificity = as.numeric(cm$byClass["Specificity"]))
  return(out)
}

set.seed(123)
results = data.frame()
for(nt in ntree_list) {
  for(sp in sampsize_prop) {
    cat("Trenuję: ntree =", nt, "sampsize_prop =", sp, "\n")
    sampsize_n = floor(nrow(uczacy) * sp)
    if(sampsize_n < 1) next
    
    rf = randomForest(
      formula = stroke ~ .,
      data = uczacy,
      ntree = nt,
      mtry = p,
      sampsize = sampsize_n,
      replace = TRUE
    )
    
    # Predykcje - na zbiorze uczącym i testowym
    pred_train = predict(rf, newdata = uczacy, type = "response")
    pred_test = predict(rf, newdata = testowy, type = "response")
    
    # Metryki
    met_train = calc_metrics(uczacy$stroke, pred_train, positive_level = "1")
    met_test  = calc_metrics(testowy$stroke, pred_test, positive_level = "1")
    
    # Zapisywanie wyniku
    results = rbind(results, data.frame(
      ntree = nt,
      sampsize_prop = sp,
      sampsize_n = sampsize_n,
      Accuracy_train = met_train["Accuracy"],
      Sensitivity_train = met_train["Sensitivity"],
      Specificity_train = met_train["Specificity"],
      Accuracy_test  = met_test["Accuracy"],
      Sensitivity_test = met_test["Sensitivity"],
      Specificity_test = met_test["Specificity"]
    ))
  }
}

results = results %>% arrange(ntree, sampsize_prop)
print(results)
```

## Jak liczba drzew i rozmiar próby wpływa na metryki
```{r}
results_long = results %>%
  pivot_longer(cols = starts_with(c("Accuracy", "Sensitivity", "Specificity")),
               names_to = c("metric", "set"),
               names_sep = "_",
               values_to = "value")

# Rysujemy osobno dla train/test (facet) i oddzielnie dla metric
ggplot(results_long, aes(x = ntree, y = value, color = as.factor(sampsize_prop))) +
  geom_line() + geom_point() +
  facet_grid(metric ~ set, scales = "free_y") +
  labs(title = "Wpływ liczby drzew (ntree) i rozmiaru próbki (sampsize_prop)",
       x = "Liczba drzew (ntree)",
       color = "sampsize_prop") +
  theme_minimal()
```

Model jest przeuczony, w szczególności dla większej liczby drzew. Widać dysproporcję w wynikach na zbiorze testowym. Największa czułość w okolicy 100 drzew


## Najlepszy model
```{r}
best_idx = which.max(results$Sensitivity_test + 1e-6 * results$Accuracy_test) #Głównie zależy nam na czułości
best_row = results[best_idx, ]
cat("Najlepsze parametry wg (Sensitivity_test, potem Accuracy_test):\n")
best_row
```

Najlepszy model to model dla 10 drzew i 0,5 proporcję obserwacji ze zbioru uczącego. Osiąga on zdecydowanie słabsze wyniki na zbiorze testowym, jednak nadal są to poprawne wyniki (dokładność 75%, czułość 81% i specyficzność około 70%)



# Zadanie 4
```{r}
# Metryki dla najlepszego drzewa (z Zad. 2)

best_tree_pred <- predict(model2, newdata = testowy, type = "class")
best_tree_cm <- confusionMatrix(best_tree_pred, testowy$stroke, positive = "1")

# Metryki dla najlepszego modelu bagging (z Zad. 3)

best_bagging <- randomForest(
formula = stroke ~ .,
data = uczacy,
ntree = best_row$ntree,
mtry = p,
sampsize = floor(nrow(uczacy) * best_row$sampsize_prop),
replace = TRUE
)
best_bagging_pred <- predict(best_bagging, newdata = testowy, type = "response")
best_bagging_cm <- confusionMatrix(best_bagging_pred, testowy$stroke, positive = "1")

best_tree_cm
best_bagging_cm
```
## Porównanie drzewa decyzyjnego i baggingu

Porównując uzyskane wyniki, można zauważyć, że metoda **bagging** poprawiła jakość predykcji względem pojedynczego drzewa decyzyjnego. Dokładność wzrosła z około **72,5%** do **73,7%**, a czułość z **78%** do **81%**. Oznacza to, że model lepiej wykrywa przypadki udaru, co ma duże znaczenie w analizie medycznej.

Zaletą baggingu jest **większa stabilność i mniejsze ryzyko przeuczenia**, ponieważ wynik powstaje na podstawie uśrednienia wielu drzew. Wadą jest natomiast **utrata interpretowalności** — trudno wskazać pojedyncze reguły decyzyjne, które stoją za predykcją.

Z kolei proste drzewo decyzyjne jest **łatwe w interpretacji** i pozwala zrozumieć, jakie czynniki wpływają na wynik, ale jest bardziej podatne na błędy losowe i przeuczenie.  

**Podsumowując:** najlepsze wyniki osiąga bagging, natomiast pojedyncze drzewo warto stosować wtedy, gdy zależy nam na interpretacji i zrozumieniu decyzji modelu.






